ACORDAO-COMPLETO-2540224

ACÓRDÃO 3434/2022 ATA 23/2022 - SEGUNDA CÂMARA

VISTOS, relatados e discutidos estes autos de aposentadoria deferida pela Fundação Nacional de Saúde (Funasa) em favor de Ana Maria Lemos;
ACORDAM os Ministros do Tribunal de Contas da União, reunidos em Sessão da 2ª Câmara, nos termos do art. 71, III e IX, da Constituição de 1988, dos arts. 1º, V, 39, II, e 45 da Lei n.º 8.443, de 1992, e dos arts. 260, § 1º, e 262, § 2º, do RITCU, ante as razões expostas pelo Relator, em:
9.1. assinalar a ilegalidade do ato inicial de aposentadoria em favor de Ana Maria Lemos (à Peça 3 sob o n.º 18993/2019) , negando-lhe o respectivo registro, diante da indevida percepção da parcela como "01179 - DEC JUD-DIF VENC ART17 9624/98 (Decisão judicial - Vencimentos/proventos) - R$ 1.846,52" a partir da ausência da necessária absorção dessa parcela pelas supervenientes modificações legais na estrutura remuneratória;
9.2. dispensar o ressarcimento das quantias percebidas indevidamente, mas de boa-fé, em consonância com a Súmula n.º 106 do TCU, deixando, ainda, de determinar a imediata cessação dos pagamentos inerentes à indevida percepção da parcela como "01179 - DEC JUD-DIF VENC ART17 9624/98 (Decisão judicial - Vencimentos/proventos) - R$ 1.846,52" a partir da ausência da necessária absorção dessa parcela pelas supervenientes modificações legais na estrutura remuneratória em respeito, assim, à decisão judicial proferida no bojo da Ação Anulatório 0803872-61.2014.4.05.8200 em tramitação perante a 1ª Vara Federal da Seção Judiciária da Paraíba;
9.3. determinar que, no prazo de 15 (quinze) dias contados da ciência desta deliberação, a Fundação Nacional de Saúde adote as seguintes medidas:
9.3.1. acompanhe os desdobramentos da Ação Anulatória de Ato Administrativo 0803872-61.2014.4.05.8200 em tramitação perante a 1ª Vara Federal da Seção Judiciária da Paraíba e da Ação Ordinária 0002873-83.2010.4,05.82000 em tramitação perante a 2ª Vara Federal da Seção Judiciária da Paraíba, devendo, a partir da superveniente decisão judicial final desfavorável à ora interessada, adotar as providências cabíveis para, dentro do prazo de 30 (trinta) dias contados dessa superveniente decisão judicial final, fazer cessar os pagamentos da correspondente parcela indevida no ato ora anotado como ilegal pelo item 9.1 deste Acórdão, sob pena de responsabilidade solidária da autoridade administrativa omissa, nos termos do art. 71, IX, da Constituição de 1988 e do art. 262, caput, do RITCU;
9.3.2. dê ciência desta deliberação à interessada apontada no item 9.1 deste Acórdão, alertando-a de que o efeito suspensivo proveniente da eventual interposição do subsequente recurso junto ao TCU não a eximirá da devolução dos valores percebidos indevidamente após a notificação, diante do não provimento do recurso, devendo encaminhar o comprovante da correspondente notificação ao TCU no prazo de 30 (trinta) dias;
9.4. enviar a cópia do presente Acórdão, com o Relatório e a Proposta de Deliberação, à Fundação Nacional de Saúde, para ciência e efetivo cumprimento ao item 9.3 deste Acórdão; e
9.5. arquivar o presente processo, sem prejuízo de promover o monitoramento da determinação proferida pelo item 9.3 deste Acórdão, representando ao TCU, se necessário.

Aposentadoria deferida pela Fundação Nacional de Saúde (Funasa) em favor de Ana Maria Lemos.

Segunda Câmara

Fundação Nacional de Saúde (Funasa).

3. Interessada: Ana Maria Lemos (CPF XXX.089.894-XX).

13.1. Ministros presentes: Bruno Dantas (Presidente), Aroldo Cedraz e Antonio Anastasia.
13.2. Ministro-Substituto convocado: Marcos Bemquerer Costa.
13.3. Ministro-Substituto presente: André Luís de Carvalho (Relator).

ANDRÉ DE CARVALHO

Trata-se de aposentadoria deferida pela Fundação Nacional de Saúde (Funasa) em favor de Ana Maria Lemos.
2.	Após a análise final do feito, a Auditora Federal Tânia Mara Leite da Silva lançou o seu parecer conclusivo à Peça 5, com a anuência, por delegação de competência, do diretor da Sefip (Peça 6) , nos seguintes termos:
	" (...) 3. Os procedimentos para exame, apreciação e registro de atos de pessoal encontram-se estabelecidos na Instrução Normativa TCU 78/2018 e na Resolução TCU 206/2007. Essas normas dispõem que os atos de pessoal disponibilizados por meio do e-Pessoal devem ser submetidos previamente a críticas automatizadas, com base em parâmetros predefinidos.
	4.	As críticas das informações cadastradas na etapa de coleta do ato foram elaboradas e validadas levando-se em conta as peculiaridades de cada ato. Os itens verificados nessa etapa são inerentes a dados cadastrais, fundamentos legais, mapa de tempo, ficha financeira, assim como eventuais ocorrências de acumulação. Trata-se de verificações abrangentes, minuciosas e precisas e sem a necessidade de ação humana e, portanto, menos suscetível a falhas. As críticas aplicadas estão discriminadas no sistema, no Menu e-Pessoal, opção 'Crítica', que podem ser acessadas mediante concessão de perfil específico a servidores do TCU responsáveis pela análise.
	5.	Além das críticas automatizadas, há verificação humana adicional no caso de haver alertas do sistema ou informações não formatadas, como esclarecimentos do gestor ou do controle interno.  
	6.	As críticas também consideram os registros do Sistema Integrado de Administração de Recursos Humanos (Siape) . O Siape disponibiliza informações atualizadas sobre as parcelas que integram os proventos, diferentemente, portanto, do e-Pessoal, que informa as parcelas no momento do registro do ato. 
	7.	Essa confrontação com o Siape fornece uma visão atual e verdadeira da situação, o que permite descaracterizar irregularidades e inconsistências que, embora constantes do e-Pessoal, já foram corrigidas.
		8. As verificações detectadas no ato encontram-se discriminadas na aba de pendências do ato no sistema e-Pessoal, bem como no espelho do ato contemplado por esta instrução.
	Exame das Constatações
	9.	Ato: 18993/2019 - Inicial - Interessado (a) : Ana Maria Lemos  
	9.1. Parecer do Controle Interno: considerar o ato Legal.
	9.2. Constatação e análise: 
	9.2.1. Houve o registro de pelo menos uma rubrica com 'Denominação para análise pelo TCU = Decisão judicial (01179 - DEC JUD-DIF VENC ART17 9624/98 (Decisão judicial - Vencimentos/proventos) - R$ 1.846,52) .
	a.	Justificativa do Gestor de Pessoal: Não há. Verificação efetuada no âmbito do TCU.
	b.	Análise do Controle Interno: Não há. Verificação efetuada no âmbito do TCU.
	c.	Análise da Equipe Técnica: Ilegal
	Trata-se da VPNI do art. 147 da Lei 11.355/2006, com a qual não concorda o TCU, tendo em vista que em 2013 houve aumento do valor da GDPST (Acórdão 1658/2013-TCU-Plenário, relator Ministro Benjamin Zymler) . Sendo assim, o ato deve ser considerado ilegal, com negativa de registro.
	9.3. O quadro resumo de ocorrências e, quando for o caso, o detalhamento da norma legal e da jurisprudência para a inconsistência acima elencada encontra-se no anexo II dessa instrução. 
	9.4. Encaminhamento do ato: 
	9.4.1. Considerar ilegal e recusar registro do ato de Aposentadoria de Ana Maria Lemos do quadro de pessoal do órgão/entidade Fundação Nacional de Saúde, com base nos arts. 71, inciso III, da Constituição Federal, 1º, inciso V, e 39, inciso II, da Lei 8.443/1992 e 260, § 1º, do Regimento Interno. 
	9.4.2. Com fulcro no art. 262, caput, do Regimento Interno deste Tribunal, determinar ao órgão/entidade Fundação Nacional de Saúde que: 
	a.	emita novo ato, livre da irregularidade ora apontada, em substituição ao ato de Aposentadoria de Ana Maria Lemos, submetendo-o à nova apreciação por este Tribunal, na forma do artigo 260, caput, também do Regimento.
	b.	dispense a devolução dos valores indevidamente recebidos de boa-fé até a data da ciência do órgão/entidade Fundação Nacional de Saúde, do acórdão que vier a ser proferido, com base no Enunciado 106 da Súmula da Jurisprudência do TCU.
c.	dê ciência, no prazo de quinze dias, contados da notificação, do inteiro teor desta deliberação a interessada, alertando-a de que o efeito suspensivo proveniente da interposição de eventuais recursos junto ao TCU não a exime da devolução dos valores percebidos indevidamente, caso o recurso não seja provido.
	d.	informe o teor do acórdão que vier a ser prolatado, encaminhando ao TCU, no prazo de trinta dias, comprovante da data de ciência pela interessada, nos termos do art. 4º, § 3º, da Resolução TCU 170/2004.
	e.	faça cessar todo e qualquer pagamento relativo ao ato impugnado de Ana Maria Lemos, no prazo máximo de quinze dias, contados da ciência da decisão deste Tribunal, sob pena de ressarcimento das quantias pagas após essa data pelo responsável.
	Conclusão
	10. A abrangência e a profundidade das verificações levadas a efeito fundamentam convicção de que o ato 18993/2019 pode ser apreciado pela ilegalidade, em razão das irregularidades apontadas no item Exame das Constatações desta instrução, que representam afronta à legislação e à jurisprudência de referência
	Proposta de encaminhamento
	11. Ante o exposto, com fundamento no art. 71, inciso III, da Constituição Federal, no art. 1º, inciso V, e art. 39, incisos I e II, da Lei 8.443/1992, no art. 260 do Regimento Interno do Tribunal de Contas da União, propõe-se: 
	11.1. Considerar ilegal e recusar registro do ato inicial de Aposentadoria de Ana Maria Lemos do quadro de pessoal do órgão/entidade Fundação Nacional de Saúde, com base nos arts. 71, inciso III, da Constituição Federal, 1º, inciso V, e 39, inciso II, da Lei 8.443/1992 e 260, § 1º, do Regimento Interno.
	11.2. Com fulcro no art. 262, caput, do Regimento Interno deste Tribunal, determinar ao órgão/entidade Fundação Nacional de Saúde que: 
	11.2.1. dispense a devolução dos valores indevidamente recebidos de boa-fé até a data da ciência do órgão/entidade Fundação Nacional de Saúde, do acórdão que vier a ser proferido, com base no Enunciado 106 da Súmula da Jurisprudência do TCU.
	11.2.2. informe o teor do acórdão que vier a ser prolatado, encaminhando ao TCU, no prazo de trinta dias, comprovante da data de ciência pela interessada, nos termos do art. 4º, § 3º, da Resolução TCU 170/2004.
	11.2.3. emita novo ato, livre da irregularidade ora apontada, em substituição ao ato de Aposentadoria de Ana Maria Lemos, submetendo-o à nova apreciação por este Tribunal, na forma do artigo 260, caput, também do Regimento.
	11.2.4. dê ciência, no prazo de quinze dias, contados da notificação, do inteiro teor desta deliberação a interessada, alertando-a de que o efeito suspensivo proveniente da interposição de eventuais recursos junto ao TCU não a exime da devolução dos valores percebidos indevidamente, caso o recurso não seja provido.
	11.2.5. faça cessar todo e qualquer pagamento relativo ao ato impugnado de Ana Maria Lemos, no prazo máximo de quinze dias, contados da ciência da decisão deste Tribunal, sob pena de ressarcimento das quantias pagas após essa data pelo responsável."
3.	Enfim, por intermédio da Exma. Sra. Procuradora-Geral Cristina Machado da Costa e Silva, o MPTCU anuiu à aludida proposta da unidade técnica, tendo lançado o seu parecer à Peça 9 nos seguintes termos:
	" (...) Esta representante do Ministério Público de Contas coloca-se de acordo com a proposição firmada pela Secretaria de Fiscalização de Integridade de Atos e Pagamentos de Pessoal e de Benefícios Sociais às peças n.ºs 5 e 6, pela ilegalidade e negativa de registro do ato inicial de aposentadoria de Ana Maria Lemos - peça n.º 3, adicionando determinação à Fundação Nacional de Saúde que, em relação à parcela judicial percebida pela interessada atualmente no valor de R$ 1.846,52, acompanhe o desfecho final das ações ordinárias 0002873-83.2010.4,05.8200 e 0803872-61.2014.4.05.8200 (peças n.ºs 7 e 8) , interpostas pela interessada perante a 1.ª Vara Federal da Seção Judiciária da Paraíba e, caso venha ser desconstituída a medida que ampara o pagamento da rubrica em questão, providencie a exclusão da vantagem dos proventos da ex-servidora e o encaminhamento de novo ato à consideração da Corte de Contas, por meio do sistema e-Pessoal, escoimado de falhas. 
	É que as propostas de determinação constantes dos itens 11.2.3 e 11.2.5 da instrução de peça n.º 5 não podem ser cumpridas pelo órgão de pessoal da Fundação Nacional de Saúde sem afrontar comando judicial atualmente em vigor (fls. 37/38 da peça n.º 3) . Entretanto, caso tornada sem efeito a medida que determinou a manutenção do pagamento da parcela judicial à ex-servidora beneficiária da ação judicial, as medidas corretivas expedidas pela Corte de Contas deverão ser efetivadas."	
É o Relatório.

não há.

Procuradora-Geral Cristina Machado da Costa e Silva.

APOSENTADORIA. INDEVIDA PERCEPÇÃO DA PARCELA PAGA COMO "VPNI" PELO ART. 147, § 1º, DA LEI N.º 11.355, DE 2006. AUSÊNCIA DA NECESSÁRIA ABSORÇÃO DESSA PARCELA PELA SUPERVENIENTE REESTRUTURAÇÃO DO PLANO GERAL DE CARGOS. PAGAMENTO DA PARCELA EM DESACORDO COM A JURISPRUDÊNCIA DO TCU. ILEGALIDADE E NEGATIVA DO REGISTRO. MANUTENÇÃO DO PAGAMENTO DA VPNI EM RESPEITO, CONTUDO, À CORRESPONDENTE DECISÃO JUDICIAL. DETERMINAÇÕES. COMUNICAÇÕES.

APOSENTADORIA (APOS)

Secretaria de Fiscalização de Integridade de Atos e Pagamentos de Pessoal e de Benefícios Sociais (Sefip).

Trata-se de aposentadoria deferida pela Fundação Nacional de Saúde (Funasa) sob as seguintes condições:
	Peça
	Beneficiária
	Número de Controle
	Data de Nascimento
	Tipo de Ato e de Aposentadoria
	Vigência
	Enviado ao TCU

	3
	Ana Maria Lemos
	18993/2019
	6/5/1956
	Inicial por Aposentadoria Voluntária
	1º/2/2019
	4/7/2019

2.	Como visto, a referida aposentadoria seria voluntária com os proventos integrais calculados pela última remuneração do correspondente cargo, nos termos do art. 3º da EC n.º 47, de 2005.
3.	A Sefip detectou, contudo, a indevida percepção das parcelas fixadas como "VPNI" em face do art. 147, § 1º, da Lei n.º 11.355, de 2006, ante a ausência da necessária absorção dessas parcelas pelos subsequentes reajustes ou aumentos deferidos em prol da carreira da aludida beneficiária, contrariando, assim, a jurisprudência firmada pelo TCU a partir, por exemplo, do Acórdão 1658/2013-TCU-Plenário.
4.	Por esse prisma, após a análise final do feito, a Sefip pugnou pela ilegalidade do aludido ato de aposentadoria, sem prejuízo de buscar a cessação do indevido pagamento decorrente dessas parcelas.
5.	Por sua vez, o MPTCU anuiu a proposta da unidade técnica, tendo sugerido, entretanto, o envio de determinação para a Funasa acompanhar o desfecho final das ações ordinárias ajuizadas pela interessada perante a 1ª Vara Federal da Seção Judiciária na Paraíba e, diante da eventual desconstituição da medida tendente a amparar o pagamento da aludida rubrica, providenciar a exclusão da vantagem nos proventos da aludida interessada, ao vislumbrar que a correspondente proposta da unidade técnica não poderia ser cumprida pelo órgão de origem sem o eventual afrontamento do comando judicial atualmente em vigor.
6.	O TCU pode incorporar o parecer da unidade técnica, com o ajuste sugerido pelo MPTCU, a estas razões de decidir. 
7.	Bem se vê que subsistiria a indevida percepção da vantagem como "01179 - DEC JUD-DIF VENC ART17 9624/98 (Decisão judicial - Vencimentos/proventos) - R$ 1.846,52", nos termos do art. 147, § 1º, da Lei n.º 11.355, de 2006, tendo essa parcela resultado de decisão judicial para evitar a redução da remuneração, provento ou pensão, sem ter sido necessariamente absorvida, todavia, pelos subsequentes reajustes ou aumentos deferidos em prol da carreira da aludida beneficiária, e, assim, resultariam no indevido bis in idem.
8.	Por esse prisma, a unidade técnica sugeriu que a aludida rubrica não deveria continuar em pagamento, porque não teria ocorrido a absorção do aumento concedido, em 2013, pelo valor da Gratificação de Desempenho da Carreira da Previdência, da Saúde e do Trabalho (GDPST) , contrariando o art. 147, § 1º, da Lei n.º 11.355, de 2006, fixado nos seguintes termos:
	" (...) Art. 147. A aplicação do disposto nesta Lei aos servidores ativos, aos inativos e aos pensionistas não poderá implicar redução de remuneração, proventos e pensões.
	§ 1º Na hipótese de redução de remuneração, provento ou pensão decorrente da aplicação desta Lei, a diferença será paga a título de Vantagem Pessoal Nominalmente Identificada - VPNI, a ser absorvida por ocasião do desenvolvimento no cargo, da reorganização ou reestruturação das Carreiras, da reestruturação de tabela remuneratória, concessão de reajustes, adicionais, gratificações ou vantagem de qualquer natureza, conforme o caso." (grifado aqui) .
9.	Nesse sentido, por exemplo, o Acórdão 1.615/2022 teria sido proferido pela 2ª Câmara do TCU, sob a relatoria do Ministro Augusto Nardes, nos seguintes termos:
	" (...) 5. Conforme exposto no relatório precedente, a Sefip identificou nos proventos do interessado a rubrica '01179 DEC JUD DIF VENC ART 17 9624/1998' no valor de R$ 1.848,22 (conforme consulta à ficha financeira de agosto/2021) , referente à VPNI do § 1º do art. 147 da Lei 11.355/2006. A redação desse parágrafo não deixa dúvidas de que a Vantagem Pessoal Nominalmente Identificada (VPNI) paga para evitar a redução de remuneração, provento ou pensão deve ser 'absorvida por ocasião do desenvolvimento no cargo, da reorganização ou reestruturação das Carreiras, da reestruturação de tabela remuneratória, concessão de reajustes, adicionais, gratificações ou vantagem de qualquer natureza, conforme o caso'. Como não se observou tal absorção, está irregular a concessão dessa rubrica." (grifado aqui) .
10.	Por conseguinte, como não teria sido promovida a necessária absorção da aludida parcela pelas subsequentes modificações legais nas estruturas remuneratórias, sobressairia a ilegalidade da aludida aposentadoria em favor de Ana Maria Lemos.
11.	Ocorre, contudo, que essa inquinada parcela teria sido mantida por força da decisão judicial proferida no bojo da Ação Anulatória de Ato Administrativo 0803872-61.2014.4.05.8200 (Peça 8) junto à 1ª Vara Federal da Seção Judiciária da Paraíba, estando o aludido processo pendente, porém, do julgamento definitivo, ao passo que a última decisão judicial teria sido proferida, em 6/11/2014, pela seguinte linha:
	" (...) 13. Isto posto, defiro a antecipação dos efeitos da tutela de mérito para suspender os efeitos do ato administrativo comunicado por intermédio do Memorando Circular nº 52-2013/CGERH/DEADM/FUNASA, razão pela qual determino à FUNASA restabeleça o pagamento da rubrica 'VPNI  - § 1º do Art. 147 da Lei nº 11.355/2006' à remuneração dos autores ANA MARIA LEMOS e JOSÈ VALDETARIO DE CARVALHO, nos mesmos valores até então pagos antes da supressão, ficando a demandada impedida de realizar qualquer reposição ao erário até o julgamento definitivo do recurso especial interposto na ação ordinária anteriormente referida (Processo nº  0002873-83.2010.4,05.82000.  (...) " (grifado aqui) .
12.	O TCU deve deixar, então, de determinar a imediata cessação do indevido pagamento da referida parcela como "01179 - DEC JUD-DIF VENC ART17 9624/98 (Decisão judicial - Vencimentos/proventos) - R$ 1.846,52" a partir da ausência da necessária absorção dessa parcela pelas supervenientes modificações legais na estrutura remuneratória, sem prejuízo de enviar a correspondente determinação para que a Fundação Nacional de Saúde promova o acompanhamento da decisão judicial final a ser proferida no âmbito das ações ajuizadas perante a Seção Judiciária na Paraíba, devendo promover, todavia, a imediata cessação dos pagamentos inerentes à aludida parcela em face da eventual desconstituição superveniente da referida decisão liminar.
13.	Diante, enfim, da entrada do aludido ato de aposentadoria no TCU há menos de 5 anos, não seria necessária a prévia oitiva da respectiva interessada, estando esse entendimento em plena consonância com a jurisprudência do STF (v.g.: MS-25.116 e MS-25.403) e com a exceção prevista na Súmula Vinculante n.º 3 do STF, além de estar em sintonia com a jurisprudência do TCU (v.g.: Acórdão 587/2011-TCU-Plenário, entre outros) .
14.	O TCU deve assinalar a ilegalidade, portanto, da aludida aposentadoria em favor de Ana Maria Lemos, negando-lhe o respectivo registro, sem prejuízo de deixar, contudo, de determinar a imediata cessação dos pagamentos diante da indevida percepção da parcela como "01179 - DEC JUD-DIF VENC ART17 9624/98 (Decisão judicial - Vencimentos/proventos) - R$ 1.846,52" a partir da ausência da necessária absorção dessa parcela pelas supervenientes modificações legais na estrutura remuneratória, buscando respeitar, assim, a decisão judicial proferida no bojo da aludida Ação Anulatória 0803872-61.2014.4.05.8200 junto à 1ª Vara Federal da Seção Judiciária da Paraíba.
Ante o exposto, pugno pela prolação do Acórdão ora submetido a este Colegiado.
TCU, Sala das Sessões, em 12 de julho de 2022.
Ministro-Substituto ANDRÉ LUÍS DE CARVALHO 
Relator